臺灣臺南地方法院民事判決　　　　　　　92年度保險字第32號
原　　　告　乙○○
訴訟代理人　丙○○律師
被　　　告　國泰人壽保險股份有限公司
法定代理人　丁○○
訴訟代理人　蔡淑文律師
上列當事人間請求給付保險金事件，經本院於民國94年11月4日
言詞辯論終結，判決如下：
    主　文
被告應給付原告新台幣陸拾壹萬捌仟元，及自民國92年7月1日起
至清償日止，按週年利率百分之十計算之利息。
訴訟費用由被告負擔。
本判決於原告以新台幣貳拾萬陸仟元供擔保後，得假執行；但被
告如於執行標的物拍定、變賣前以新台幣陸拾壹萬捌仟元為原告
預供擔保，得免為假執行。
    事  實
壹、原告方面：
  一、聲明：求為判決(一)被告應給付原告新臺幣（下同）618,00
      0元，暨自民國（下同）92年7月1日起至清償日止，按週
      年利率百分之十計算之利息。(二)訴訟費用由被告負擔。(三)
      原告願供擔保，請准宣告假執行。
  二、陳述：
    (一)緣原告之妻徐方金秀（下均稱被保險人），前以自己為要
      保人兼被保險人，向被告國泰人壽保險股份有限公司投保
      「萬代福211終身壽險」（下稱系爭保險契約），其契約
      內容包括「主契約保險金額六十萬元」暨「附加契約：傷
      害契約保險600,000元及住院日額1,200元」兩部分，受益
      人於保險期滿為徐方金秀，被保險人身故時則為原告乙○
      ○，保險始期為民國83年12月16日起，保險期間為終身，
      繳費年期為15年，保險單號碼為0000000000號。徐方金秀
      生前均已按期繳付保險費，被告也核保收費，故該等保險
      契約（包括主契約及附加契約）均已成立並生效。惟被保
      險人徐方金秀於92年5月1日因意外誤食鹽酸發生腐蝕性傷
      害之「食道炎合併敗血症」及「雙側肺炎」，住院於奇美
      醫院並接受手術，住院15天之後，因病危而出院，並於92
      年5月15日下午3時20分許不幸死亡。
    (二)詎原告向被告申請理賠時，除主契約部分被告照為賠付外
      ，有關附加契約之傷害特約60萬元及住院日額1,200元乘
      15天住院日數，計18,000元之部分（1,200元×15日＝18,
      000元），總共618,000元之部分，被告竟然以無明確意外
      事故為由，拒絕理賠及拒絕給付保險金。按為避免保險人
      惡意遲延給付，保險法第34條第2項規定特設有保險人因
      可歸責於自己之事由致未在約定期限或接到通知後15 日
      內為給付者，應給付遲延利息年利一分。本件原告約於92
      年5月底、6月初，即已檢齊全部文件交予被告申請理賠，
      而被告於92年6月30日才函覆拒賠。為方便計，爰以被告
      拒賠函文之翌日，即92年7月1日為遲延利息計算之始日，
      併為請求之。
    (三)原告不須就被保險人係因意外事故，致身體蒙受傷害因而
      死亡，負舉證責任：
      1.查民事訴訟法第277條固規定當事人主張有利於己之事
        實者，就其事實有舉證責任。但其但書亦明定：「但法
        律別有規定，或依其情形顯失公平者，不在此限」。而
        「法律別有規定」者，如勞動法上之「職業災害勞工保
        護法」第7條職災發生之損害賠償責任必須由雇主舉證
        證明自己沒有過失才不必負責。至於「顯失公平」情形
        則是一種「不確定法律概念」，必須依具體事實來作認
        定，最高法院48年台上字第887號判例就此提出特別要
        件說，其內容為：主張法律關係存在之當事人，僅須就
        該法律關係發生所須具體之「特別要件」，負舉證之責
        任，至於他造主張有利於己之事實，應由他造舉證證明
        ；最高法院91年度台上字第2187號民事判決，不但重申
        前開判例之要旨，且於判決中剖明：人壽保險之保險受
        益人（即如本件之原告）只要證明：(1)與保險公司有保
        險契約存在。(2)有發生事故死亡之事實。如果係保險公
        司認為是「自殺」，必須自己去證明有自殺行為，而不
        是由受益人證明是意外事故死亡，換言之，該判例所說
        之特別要件在人壽理賠上就是受益人證明有契約存在及
        有事故發生即可，可知受益人無庸證明「被保險人是因
        意外事故而死亡」。而本件被告自承被保險人向被告投
        保系爭人壽保險及其傷害特約、醫療附約，而原告起訴
        時亦提出奇美醫學中心診斷證明書暨臺灣臺南地方法院
        檢察署相驗屍體證明書，可知原告業已就人壽保險契約
        原告應負舉證證明之責的「特別要件」（亦即前述之有
        保險契約之存在、已發生事故死亡之事實）證明妥畢。
        苟被告認為此事故是自殺行為，則依前述最高法院判例
        暨判決所示，應即由被告負舉證證明之責任。
      2.原告所提出之台灣台南地方法院檢察署檢察官相驗屍體
        證明書，係屬公文書，其上既載徐方金秀之死亡方式為
        意外死，而非載自殺，依法即應逕認徐方金秀係意外死
        亡為真實（民事訴訟法第355條第1項參照）。至對於公
        文書形式上之「真偽」有可疑者，法院才有向作成公文
        書之機關查證真偽之必要（同前開法條第2項），特併
        為陳明。
      3.末按，一般「傷害保險」或「附加傷害特約」所稱「意
        外傷害」之定義，過去財政部保險司在87年8月13日作
        出行政解釋意外傷害是指「非由疾病引起之外來突發事
        故所致者」，而現在保險法第131條據此行政解釋正式
        增列第2項，亦即「前項意外傷害，指非由疾病引起之
        外來突發事故所致」，已十分具體明確。本件被保險人
        之傷亡顯非由疾病所引起，且是外在之突發事故所致，
        依法被告即應予賠付，實至為灼然。
    (四)被保險人係因意外事故死亡，而非自殺：
      1.台灣台南地方法院檢察署南惟圓92相000583字第65691
        號覆函明確指出：「據死者配偶表示當日上午，死者仍
        與其一起在豬圈工作，精神上並無異樣，唯於工作後休
        息之空檔，其才發現死者坐在屋門之椅子上，手中留有
        半塊已食用之麵包，桌上並有清潔劑，因該清潔劑平日
        係放直於屋內桌上，又無明顯之標記，死者本身亦不識
        字，可能因而誤食」。
      2.奇美醫院92年11月27日（92）奇醫字第5332號覆函附件
        病情摘要，雖載「而急診護理記錄單『憂鬱症』可能是
        子女的說明或他院轉診單記述」等不確定、猜測性之說
        詞，然而：
        (1)被告答辯狀所指引之佳里綜合醫院病歷內容摘要及奇
          美醫院急診護理紀錄單均屬私文書，原告就該等文書
          內載之「自殺意圖」及「憂鬱症」等記載，予以否認
          之。況且原告或原告家屬，並未曾向該等醫院陳述徐
          方金秀「意圖自殺」或有「憂鬱症」。該等字眼，應
          係文書之紀錄人推猜臆測的意見而已！
　      (2)與被保險人同居之原告本人於鈞院92年11月7日庭訊
          時已稱：「（法官問：被保險人是否有憂鬱症就診？
          ）沒有」、「（法官問：被保險人死亡前是否有睡不
          著的情形？）沒有，被保險人都跟我女兒去醫院看心
          臟病，並沒有聽醫生說他有什麼情形」。
  　    (3)轉診之佳里綜合醫院93年1月16日（92）佳醫字第922
          330號覆函卻明白敘稱：「病患於92年5月1日乃首度
          於本院就診，就診時意識狀態已有所變化，故無法由
          臨床及心智檢查確知是否患有憂鬱症之確切診斷。另
          因病人過去病史不明，本院並未於轉診單上記載病人
          有憂鬱症」。循此，奇美醫院前開信口開河之假設性
          說詞，暨被告狀稱：「顯未將死者憂鬱症（或生前睡
          不著覺）之情形列入考慮」云云，均已被駁澄。更何
          況，絕大多數有憂鬱症或平常睡不著覺情形的人，未
          必然會去自殺。被保險人並無精神科之病史病歷，睡
          不著覺至多屬更年期現象而已，被保險人家庭和樂，
          理當不會自殺。
        (4)綜上所述，醫院醫師並未到意外事故現場，故其僅能
          作「臨床病狀之判定」，而無從為「事故發生動機之
          判斷」。奇美、佳里兩家醫院函覆既表示無由判斷是
          否誤食或非誤食，即應證認原告主張「誤食」為真正
          ，亦應即受有利益判決。
      3.救護車司機在急忙中以其主觀看法恣意勾選記錄表選項
        ，護士小姐或家屬在忙亂中也會慌張簽字，均屬事所常
        有，應不足資為是否確係自殺之憑據。
      4.綜上，本件原告與被保險人徐方金秀，均是經營養豬場
        之農民，事件發生乃單純因徐方金秀幫忙豬舍工作後返
        回室內拿麵包充飢，食用半個麵包後口渴，誤飲放置於
        坐椅後面桌上、用以清洗豬舍之鹽酸。原告及徐方金秀
        兩人家庭和樂，既無負債，也無何精神方面之疾病（包
        括被告指稱之「憂鬱症病史」）。要言之，徐方金秀並
        無任何會讓伊想不開而須自殺之理由！更無被告恣意指
        稱之輕生意堅，才會大口吞服之事實，或有輕生意堅之
        理由存在！
    (五)被保險人所誤食者為威靈頓牌清潔劑：
      1.法務部法醫研究所93年5月7日法醫理字第0930000089號
        覆函內載：「……威靈頓牌清潔劑的成份含有百分之十
        的鹽酸為強酸成份」。足見，被告稱：「威靈頓牌清潔
        劑其成份標示並無鹽酸」云云，應有訛誤。
      2.前揭函又載稱：「……故確在直接食入後即可造成『食
        道腐蝕性損傷併全食道壞死、胃壞死』。若有脾臟及肺
        臟損傷應考量全食道或胃壁腐蝕穿口致胸廓肺壁層、肺
        臟及脾臟壞死致有脾壞死或腐蝕毒性漸次造成肺臟損傷
        ，致造成成人呼吸窘迫症的可能性」、「因個人體質之
        特異性，可隨吞入該清潔劑量的多寡而有極大的差異性
        ，一般應在廿至四十西西以上可因流經器官上皮粘膜即
        有可能造成前開傷害」、「後續催吐、嘔吐或使用中和
        劑對該吞入清潔劑已造成之傷害，似較無明顯治療效果
        」。簡言之，亦即僅須直接入口微量20㏄即會造成人體
        各種組織及器官無法再挽救之壞死！又一般人喝飲料的
        方式（習慣）是「入口與嚥入」同時為之（同一動作）
        。發現不對勁時，大都已將物吞入食道。故自「鹽酸接
        觸並侵入內壁表面」至「人覺察到有痛感」，期間仍約
        須數秒鐘之久。何況鹽酸是強酸，數滴即可穿透皮膚、
        腐蝕肌肉、破壞組織。足見被告稱：「誤用（威靈頓牌
        清潔劑）甚至可以清水大量沖洗，如何造成口腔、食道
        腐蝕、血液中毒？故顯然徐方秀珍食用者非此類清潔劑
        」、「依奇美醫院函覆死者『血液呈酸中毒』，兼以『
        食道腐蝕性損傷併全食道壞死、胃脾壞死』，顯非微量
        吞飲造成」云云，亦有訛誤，實不足採據。
      3.因酸會蝕鐵，故市面上罕有鐵罐包裝之鹽酸，只有玻璃
        罐及塑膠瓶包裝之鹽酸，被告理賠人員方某謂有鐵罐云
        者，應屬其誤聽誤解。
      4.又被保險人苟真如被告所云對清潔劑瓶罐外面的字與圖
        看得「那麼清楚、那麼詳細」，自不會誤飲，更何況該
        清潔劑內蓋已開啟使用過，且無色無煙無味具杏仁味，
        外觀看來又像優酪乳，才導致被保險人誤飲。
  三、證據：提出國泰萬代福211終身壽險要保書、奇美醫學中
      心診斷證明書，臺灣臺南地方法院檢察署相驗屍體證明書
      、國泰附加傷害保險給付特約條款、最高法院91年度台上
      字第2187號民事判決、蔡瑞庭眼科診所歸檔病歷表、手術
      及麻醉同意書各1份及被告拒絕理賠函2紙、鹽酸外觀照片
      2張。並聲請訊問證人甲○○。
貳、被告方面：
  一、聲明：求為判決(一)原告之訴駁回。(二)訴訟費用由原告負擔
      。(三)若受不利益判決願供擔保請准免假執行之宣告。
  二、陳述：
    (一)原告應就被保險人係因遭遇外來、突發意外傷害事故，致
      身體蒙受傷害因而死亡，負舉證責任：
      1.被保險人徐方金秀於83年間投保被告「萬代福211終身
        險」並附加傷害特約及溫心住院日額附約，被保險人於
        92年5月15日死亡，被告並已給付壽險部分1,236,960元
        （依保險法第109條之規定，投保2年以上自殺者仍應給
        付保險金），被告拒絕理賠者為傷害特約及溫心住院日
        額附約，合先敘明。
      2.依系爭「國泰附加傷害保險給付特約條款」第3條規定
        ，被保險人於特約有效期間內，因遭遇外來突發的意外
        傷害事故，致其身體蒙受傷害或因而殘廢或死亡時，依
        照本特約的約定，給付保險金；其「附加醫療保險金條
        款」則規定：「被保險人蒙受第3條約定之傷害，並以
        此傷害為直接原因經醫院或診所，作必須且合理的治療
        者，本公司按下列醫療方式給付保險金... 」，亦即被
        保險人須因意外傷害事故致傷害、死亡，始合理賠要件
        。
      3.原告雖舉臺灣臺南地方法院檢察署相驗屍體證明書「意
        外死亡」，先不論刑事訴訟程序所為調查就民事案件無
        拘束力，一般檢方相驗時主要在查證有無他殺嫌疑，若
        非他殺，即以意外死亡簽結，上揭相驗屍體證明書僅能
        證明死者係喝鹽酸導致死亡，並不能證明死者係「意外
        」誤食鹽酸。
      4.又按文書之證據力，有形式上證據力與實質上證據力之
        區別，亦即證據能力與證據力之區別。依民事訴訟法第
        355條第1項之規定，屍體相驗證明書雖係公文書，具有
        形式上證據力（亦即證據能力），惟實質上證據力則應
        由事實法院依自由心證判斷，此除當然之解釋，且為實
        務上之通論，有78年度台上字第2090號、83年度台聲字
        第353號裁判要旨可稽，故原告謂公文書推定為真正，
        故可證明被保險人為意外死亡云者，其舉證方法顯有違
        誤。
      5.又依鈞院函詢地檢，該署答覆「據死者配偶表示當日上
        午死者仍與其一起在豬圈工作精神無異樣」「清潔劑平
        日係放置於屋內桌上，無明顯之標記，死者本身亦不識
        字」故認定可能因而誤食，顯未將死者憂鬱症（或生前
        睡不著覺）之情狀列入考慮，更未究明鹽酸外觀、氣味
        、口感是否不識字即無從分辨等疑點，實不能謂為的見
        ，更無拘束鈞院之法律效力，自不能為被保險人意外死
        亡之證明。
    (二)按主張權利發生事實者應負舉證責任，除民事訴訟法第27
      7條規定外，實務上亦持相同見解（最高法院86年台上字
      第1551號、台北地方法院90年保險字第189號判決參照）
      ，原告自始未能說明死者如何因意外喝下強酸，即應受不
      利判決。
    (三)被保險人應為自殺，而非因意外事故死亡：
      1.依被保險人當初送醫時之佳里綜合醫院病歷內容摘要，
        略記載「主訴：服用腐蝕性清潔劑之自殺意圖。診斷：
        自殺意圖合併腐蝕性口腔、咽喉傷害」，顯非意外誤食
        鹽酸，而後續治療之奇美醫院病歷摘要，主訴「喝HCL
        」，診斷「1.食道腐蝕性損傷併全食道壞死，胃、脾壞
        死；2.成人呼吸窘迫症候群。」，急診護理紀錄單記載
        「重大疾病史，其他說明：憂鬱症」。綜上可知，被保
        險人生前有憂鬱症，本有輕生之可能性，兼以鹽酸氣味
        刺激，十分容易分辨，死者並非三歲孩童，豈會誤以為
        飲料？且縱令不慎入口，依本能隨即吐掉，又豈會任其
        進入食道、胃、脾，造成器官壞死？顯見被保險人輕生
        意堅，才會大口吞服。又就護理記錄單「憂鬱症」之記
        載，該院亦表示可能是子女的說明或他院轉診單記述，
        絕非無的放矢，兼以原告於相驗卷亦自承死者生前「經
        常睡不著覺」，並非生前毫無異狀，更足輔證有自殺之
        徵兆。
      2.再兼以被保險人家屬向佳里消防隊請求救護，依當時救
        護記錄表所載之「求救原因」，其中各有「中毒」及「
        自殺」選項，惟所勾選者為「自殺」，並經原告乙○○
        簽名，顯見當時家屬向消防隊求救，並非喝因被保險人
        強酸中毒，被保險人之死亡，應非意外。
      3.又依蔡瑞庭眼科之病歷，被保險人徐方秀金因白內障於
        85、88年間接受手術，術後視力右眼0.4、左眼0.2。惟
        視力0.4、0.2就遠距離物品之觀察清晰度或有影響，但
        近距離者（註：如本件桌上食用物品與眼晴之距離）應
        不致不能辨識。此由原告自承被保險人「通常幫忙清理
        豬舍，幫忙抓豬」，且自始至終均表示其妻看不懂包裝
        文字而非看不見，顯見日常生活行動不受影響，豈會忽
        然無法辨視日常用以清洗豬舍之鹽酸。況人除視覺外，
        尚有觸覺、味覺、嗅覺多種觀感，被保險人非稚齡幼童
        ，更非精神耗弱，實無誤食吞服刺激性鹽酸之可能性。
      4.本案尚有一疑點，原告主張「事件發生乃單純因徐方金
        秀幫忙豬舍工作後返回室內拿麵包（蛋糕）充飢，食用
        半個麵包後口渴，誤飲置於坐椅後面桌上用以清洗豬之
        鹽酸」，並一再說明室內之桌子同時放置鹽酸及食品，
        才會誤飲。惟依據92年5月15日原告之警訊筆錄：「五
        月一日中午十一時十分許，發現我太太躺在門口涼亭的
        椅子上很痛苦的在那掙扎，於是就叫我兒子打一一九叫
        救護車送至佳里綜合醫院救治…」，同年5月16日地檢
        署訊問筆錄稱「五月一日早上十一點多，我有看到死者
        躺在椅子上哀嚎，旁邊有蛋糕」，兩相比對，顯然喝清
        潔劑之地點是在門口並非室內，則其謂在室內物品雜放
        誤飲之前提，根本不能成立。再者若誤飲清潔劑，痛苦
        難耐，本能應會自救求援，惟被保險人卻在原地「掙扎
        」、「哀嚎」，恐是自殺者之反應。
    (四)原告所檢附之威靈頓牌清潔劑，應非本件被保險人誤食之
      物：
      1.原告於請求理賠遭拒後，曾偕其媳婦前往公司找承辦人
        員方英傑先生，經方英傑詢問事發經過，曾表示鹽酸是
        「鐵罐裝」，用以洗豬舍地板，在市場買的云云，顯然
        與事後陳報之塑膠瓶有間。被告於92年12月10日送鑑定
        前即已書狀具體提出異議，故難以排除原告事後另以他
        品牌充數之可能性，更難以該品牌之杏仁味作為死者所
        飲之強酸無刺鼻味之認定。遑論該「威靈頓」牌其成份
        標示並無鹽酸，誤用甚至可以清水大量沖洗，如何造成
        口腔、食道腐蝕、血液中毒？故顯然徐方秀珍食用者非
        此類清潔劑。
      2.縱誤食者為此類清潔劑，但該瓶罐外側即有衛浴圖示，
        死者縱不識字亦不可能曲解，且瓶口開啟後內有塞子，
        塞子上有小孔，只能以擠壓方式流出水柱，死者如何意
        外吞飲，更屬不可能。
      3.原告所陳報塑膠瓶威靈頓牌清潔劑究否當初死者服用之
        清潔劑既屬不能確定，況依法務部法醫研究所鑑定之意
        見：該清潔劑初時仍有「強烈刺激性」，則若誤飲，在
        口腔即應會吐出，不會隨而入咽喉，且扣除反射性嘔吐
        亦須20-40CC吞入流經器官始能造成死者之傷害，20-40
        CC相當一大口之量，死者服用顯然更多，扣除嘔吐尚留
        有20-40CC，難謂誤飲，而是執意服用。
  三、證據：提出：佳里綜合醫院病歷內容摘要、奇美醫院保險
      專用病歷摘要表、急診護理紀錄單、最高法院86年台上字
      第1551號判決、台北地方法院90年保險字第189號判決78
      年度台上字第2090號裁判要旨、83年度台聲字第353號裁
      判要旨各1份。
    理  由
一、原告起訴主張：原告之妻徐方金秀，前以自己為要保人兼被
    保險人，向被告國泰人壽保險股份有限公司投保「萬代福21
    1 終身壽險」，其契約內容包括「主契約保險」暨「附加契
    約：傷害契約保險及住院日額」兩部分，徐方金秀生前均已
    按期繳付保險費，被告也核保收費，故該保險契約早已成立
    並生效。惟被保險人徐方金秀於92年5月1日因意外誤食鹽酸
    發生腐蝕性傷害之「食道炎合併敗血症」及「雙側肺炎」，
    住院於奇美醫院並接受手術。嗣於92年5月15日下午3時20分
    死亡，為此請求被告應給付附加契約傷害契約保險600,000
    元及住院日額1,200元共15日合計618,000元，暨自92年7月1
    日起至清償日止，按週年利率百分之十計算之利息。
二、被告抗辯則以：被保險人應為自殺，而非因意外事故死亡，
    原告應就被保險人係因遭遇意外傷害事故，致身體蒙受傷害
    因而死亡，負舉證責任，依被保險人當初送醫時之佳里綜合
    醫院病歷內容摘要、後續治療之奇美醫院病歷摘要及其急診
    護理紀錄單記載，可知，被保險人生前有憂鬱症，本有輕生
    之可能性，兼以鹽酸氣味刺激，十分容易分辨，死者豈會誤
    以為飲料而誤食，縱令不慎入口，依本能隨即吐掉，又豈會
    任其進入食道、胃、脾，造成器官壞死？顯見被保險人係自
    殺，才會大口吞服。兼以被保險人家屬向佳里消防隊請求救
    護，依當時救護記錄表所載之「求救原因」，其中各有「中
    毒」及「自殺」選項，惟所勾選者為「自殺」，並經原告乙
    ○○簽名，顯見當時家屬向消防隊求救，並非因被保險人喝
    強酸中毒，被保險人之死亡，應非意外。又被保險人徐方秀
    金之視力就遠距離物品之觀察清晰度或有影響，但近距離者
    應不致不能辨識等語。
三、兩造不爭執之事實：
  (一)原告之妻徐方金秀，前以自己為要保人兼被保險人，向被告
    國泰人壽保險股份有限公司投保「萬代福211終身壽險」，
    其契約內容包括「主契約保險金額六十萬元」暨「附加契約
    ：傷害契約保險600,000元及住院日額1,200元」兩部分，受
    益人於保險期滿為徐方金秀，被保險人身故時則為原告乙○
    ○，保險始期為83年12月16日起，保險期間為終身，繳費年
    期為15年，「保險單號碼」為0000000000號，徐方金秀生前
    均已按期繳付保險費，被告也核保收費，契約業已成立生效
    。
  (二)被保險人徐方金秀於92年5月1日因食用強酸性清潔劑，而發
    生腐蝕性傷害之「食道炎合併敗血症」及「雙側肺炎」，治
    療住院15天後，於92年5月15日下午3時20分許死亡。
  (三)案經臺灣臺南地方法院檢察署進行相驗，並作成92年度相字
    第58 3號相驗屍體證明書。
  (四)原告於92年5月底、6月初，即檢齊文件向被告申請理賠，被
    告業已給付壽險部分1,236,960元，但就未給付傷害特約及
    溫心住院日額附約部分，於原告申請15日後之92年6月30日
    通知原告拒絕理賠。
四、兩造有爭執者為：(一)被保險人徐方金秀是否為意外死亡之舉
    證責任負擔？(二)被保險人徐方金秀是否為意外死亡？(三)如認
    原告主張有理由，其所得請求之利息為何？茲分述如下：
  (一)按當事人主張有利於己之事實者，就其事實有舉證之責任，
    但法律別有規定，或依其情形顯失公平者，不在此限，民事
    訟法第277條定有明文。又保險契約率皆為定型化契約，被
    保險人鮮有依其要求變更契約約定之餘地；又因社會之變遷
    ，保險巿場之競爭，各類保險推陳出新，故於保險契約之解
    釋，應本諸保險之本質及機能為探求，並應注意誠信原則之
    適用，倘有疑義時，應為有利於被保險人之解釋（保險法第
    54條第2項參照），以免保險人變相限縮其保險範圍，逃避
    應負之契約責任，獲取不當之保險費利益，致喪失保險應有
    之功能，及影響保險巿場之正常發展。意外傷害保險乃相對
    於健康保險，健康保險係承保疾病所致之損失；意外傷害保
    險則在承保意外傷害所致之損失。人之傷害或死亡之原因，
    其一來自內在原因，另一則為外在事故 (意外事故)。內在
    原因所致之傷害或死亡，係指被保險人因罹犯疾病、細菌感
    染、器官老化衰竭等身體內部因素所致之傷害或死亡；至外
    來事故 (意外事故)，則係指內在原因以外之一切事故而言
    ，其事故之發生為外來性、偶然性，而不可預見，除保險契
    約另有特約不保之事項外，意外事故均屬意外傷害保險所承
    保之範圍（最高法院92年度台上字第2710號判決參照），
    本件原告已就與被告間有保險契約存在，及被保險人徐方金
    秀係因食用腐蝕性清潔劑之外在原因而死亡等意外傷害保險
    金發生之要件之事實，為相當之舉證，且為被告所不爭執；
    則被告抗辯被保險人係自殺死亡，其不負賠償責任云云，自
    屬主張有利於己之事實，即應由被告負舉證之責（最高法院
    91年度台上字第2187號判決亦同此意旨）。
  (二)被告抗辯被保險人徐方金秀係自殺死亡云云，固提出西港消
    防分隊救護記錄表所載之「求救原因」，其所勾選者為「自
    殺」；佳里綜合醫院病歷內容摘要略記載「主訴：服用腐蝕
    性清潔劑之自殺意圖。診斷：自殺意圖合併腐蝕性口腔、咽
    喉傷害」；及奇美醫院急診護理紀錄單記載「重大疾病史，
    其他說明：憂鬱症」等證據為憑，惟查：
    1.西港消防分隊救護記錄表所載之「求救原因」，其所勾選
      者固為「自殺」，然查依據本院函詢台南縣消防隊，有關
      本件事故之救護聯絡過程救護車到達現場時間係當日11時
      36 分，離開現場為當日11時38分，到達醫院時間為當日
      11時46分，從到達現場再將徐方金秀送到醫院救治，前後
      僅有十分鐘時間，此有台南縣消防局93年9月27日南縣消
      護字第0930010815號函文在卷可稽，在此一匆促緊張時間
      內，救護人員又如何能確定徐方金秀係「自殺」，且依該
      救護記錄表記載，徐方金秀當時狀況係昏迷無知覺，救護
      人員又從何得知徐方金秀係自殺，而原告亦否認曾告知救
      護人員被保險人係自殺，自難認該記載之真實性。
    2.原告所提出之佳里綜合醫院病歷內容摘要雖記載「主訴：
      服用腐蝕性清潔劑之自殺意圖。診斷：自殺意圖合併腐蝕
      性口腔、咽喉傷害」等語，經查，該病例摘要上記載「國
      泰人壽專用」，顯係供被告保險理賠之用，而非正式病例
      記錄，其證明力誠屬可疑，又徐方金秀送院當時狀況係昏
      迷無知覺，救護醫生戮力救治之際，又從何得知徐方金秀
      有自殺意圖，亦難認該病例摘得證明徐方金秀係自殺死亡
      。
    3.又奇美醫院急診護理紀錄單固記載被保險人有憂鬱症等語
      ，然有憂鬱症與自殺之結果，並無必然之因果關係，尚難
      以有憂鬱症之記載，即推認被保險人係自殺身亡。再者，
      依據奇美醫院之回函，其並無被保險人罹患憂鬱症之病史
      記錄，其之所以會記載「憂鬱症」，可能係子女說明或他
      院轉診單記述等語，然查，是否憂鬱症需經精神專科醫師
      長期就診觀察，方能加以判定，奇美醫院既無徐方金秀之
      精神科就診記錄，當不能由他人轉述或記載，即對業已意
      識昏迷之病患作出有憂鬱症之判斷，何況佳里綜合醫院93
      年1月16日（92）佳醫字第922330號覆函否認其轉診單上
      有徐方金秀患有「憂鬱症」之記載，原告亦否認曾告知奇
      美醫院徐方金秀有「憂鬱症」，被告提出奇美醫院急診護
      理紀錄單記載「重大疾病史，其他說明：憂鬱症」，難認
      得作為認定徐方金秀係自殺之證據。
    4.復查，原告主張徐方金秀係意外死亡一情，業具原告提出
      之台灣台南地方法院檢察署檢察官相驗屍體證明書，其上
      載徐方金秀之死亡方式為意外死亡為憑，核與本院函詢該
      相驗檢察官，其以台灣台南地方法院檢察署南惟圓92相00
      0583字第65691號覆函：「據死者配偶表示當日上午，死
      者仍與其一起在豬圈工作，精神上並無異樣，唯於工作後
      休息之空檔，其才發現死者坐在屋門之椅子上，手中留有
      半塊已食用之麵包，桌上並有清潔劑，因該清潔劑平日係
      放直於屋內桌上，又無明顯之標記，死者本身亦不識字，
      可能因而誤食」等語相符，再徵之，徐方金秀曾患有白內
      障，接受手術後視力，右眼僅為0.4、左眼僅為0.2，又不
      識字，從而，其誤將清潔劑當成飲料飲用之可能性極高等
      情，原告之主張尚非無稽。
    5.被告雖又抗辯徐方金秀所食用之清潔劑係用鐵罐裝，原告
      所檢附之威靈頓牌清潔劑應非徐方金秀所誤食之物，況且
      含有鹽酸成分之清潔劑氣味刺激，十分容易分辨，且縱令
      不慎入口，依本能隨即吐掉，又豈會任其進入食道、胃、
      脾，造成器官壞死，顯見被保險人輕生意堅，才會大口吞
      服云云，惟查，徐方金秀所食用之清潔劑係含有強酸一情
      ，為被告所不爭執，而因強酸會造成鐵鏽蝕，故罕有鐵罐
      包裝之鹽酸，被告抗辯應係鐵罐裝云云，難符常情，而原
      告所檢附之威靈頓牌清潔劑係含有百分之十以上之鹽酸成
      分，僅需食用20西西至40西西，即會造成徐方金秀所受之
      傷害一情，亦有法務部法醫研究所法醫理字第0993000008
      9號鑑定函可憑，是原告主張威靈頓牌清潔劑係徐方金秀
      所食用之清潔劑，應屬合理，而可採憑。再者，原告所檢
      附之威靈頓牌清潔劑係無色、無煙、無味、具杏仁味，為
      兩造所不爭執（見本院92年12月10日言詞辯論筆錄）該清
      潔劑入口初時有強烈刺激性，隨即可能失去感覺而有麻痺
      感及後續腐蝕疼痛，因個人體質之特異性，可隨吞入該清
      潔劑量的多寡而有極大的差異性，一般應在20至40西西以
      上可因流經器官上皮粘膜即有可能造成徐方金秀之傷害，
      後續催吐、嘔吐或使用中和劑對該吞入清潔劑已造成之傷
      害，似較無明顯治療效果，亦為前開鑑定函覆所載，是以
      該清潔劑具有杏仁味，入口前應不易察覺是強酸，等入口
      之後感覺有刺激性，隨即可能失去感覺而有麻痺感，況以
      徐方金秀65歲之高齡，生理及四肢反應均非靈敏，要在產
      生麻痺感後隨即反應將其吐出，亦非易事，被告前開之抗
      辯，難認有理由。
  (三)從而，本件被告既無法舉證被保險人徐方金秀係自殺，則原
    告主張被保險人徐方金秀於92年5月1日因意外誤食鹽酸發生
    腐蝕性傷害之「食道炎合併敗血症」及「雙側肺炎」，住院
    於奇美醫院並接受手術，住院15天後死亡，依附加契約之「
    傷害特約60萬元」及「住院日額1,200元乘15天住院日數，
    計18000元（1200元×15日＝18000元）」，總共618,000元
    ，應予准許。次按保險人應於要保人或被保險人交齊證明文
    件後，於約定期限內給付賠償金額。無約定期限者，應於接
    到通知後15日內給付之。保險人因可歸責於自己之事由致未
    在前項規定期限內為給付者，應給付遲延利息年利一分，保
    險法第34條定有明文。本件被保險人於保險期間內死亡，保
    險事故已經發生，而原告於92年5月底、6月初，檢齊文件向
    被告申請理賠，被告業已給付壽險部分1,236,960元，但就
    未給付傷害特約及溫心住院日額附約部分，並於原告申請理
    賠15日以後之92年6月30日，通知原告拒絕理賠等情，為被
    告所不爭執，被告既無拒絕給付之事由，自應依法律規定，
    於收到理賠通知書後15日內給付保險金618,000元，從而原
    告依保險法第34條規定，請求被告給付618,000元，及自被
    告92年6月30日通知原告拒絕理賠之翌日起至清償日止，按
    週年利率百分之十計算之利息，為有理由，應予准許。
五、本件事實已臻明確，兩造其餘攻擊防禦方法及證據資料，經
    本院審酌後，認與本院所為上述判斷不生影響，爰不一一贅
    述，併此敘明。
六、兩造分別陳明願供擔保聲請宣告假執行及免為假執行，經核
    均無不合，爰分別各酌定相當擔保金額，併准許之。
七、結論：本件原告之訴為有理由，依民事訴訟法第78條、第
    390條第2項、第392條第2項，判決如主文。
中　　華　　民　　國　　94　　年　　11　　月　　18　　日
                  民事第三庭    法　官　黃莉莉
以上正本，係照原本作成。
如對本判決上訴，須於判決送達後20日內向本院提出上訴狀
中　　華　　民　　國　　94　　年　　11　　月　　18　　日
                                書記官　陳美萍
